【裁判字號】    98,訴,745
【裁判日期】    990303
【裁判案由】    返還停車位 等
【裁判全文】
臺灣高雄地方法院民事判決               98年度訴字第745號
原      告  國勝興實業股份有限公司
法定代理人  甲○○
原      告  丙○○
共      同  洪錫鵬律師
訴訟代理人
被      告  京城建設股份有限公司
法定代理人  丁○○
被      告  南京建設股份有限公司
法定代理人  乙○○
共      同  侯永福律師
訴訟代理人
上列當事人間請求返還停車位等事件，經本院於民國99年2 月10
日言詞辯論終結，判決如下：
    主      文
原告之訴及假執行之聲請均駁回。
訴訟費用由原告負擔。
    事實及理由
一、按訴狀送達後，原告不得將原訴變更或追加他訴，但擴張或
    減縮應受判決事項之聲明者，不在此限，民事訴訟法第255
    條第1 項第3 款定有明文。本件原告起訴時，關於聲明之第
    1 項後段及第2 項係分別請求被告應自起訴狀繕本送達之翌
    日起至被告返還如下所述系爭停車位之日止按月給付原告及
    其他共有人新臺幣（下同）6,000 元；被告另應共同給付原
    告36萬元及自起訴狀繕本送達之翌日起至清償日止按年息5%
    計算之利息，嗣於民國98年11月27日具狀請求將之分別縮減
    為：被告應自起訴狀繕本送達之翌日起至被告返還如下所述
    系爭停車位之日止按月給付原告國勝興實業股份有限公司（
    下稱國勝興公司）248 元、原告丙○○284 元；被告另應給
    付原告國勝興公司14,904元、原告丙○○17,064元及各自起
    訴狀繕本送達之翌日起至清償日止按年息5%計算之利息，復
    於99年1 月11日具狀請求將上開金額248 元、284 元、14,9
    04元、17,064元分別擴張或縮減為259 元、170 元、15,552
    元、10,188元，此核屬擴張或減縮應受判決事項之聲明，於
    法並無不合，應予准許，合先敘明。
二、原告主張：原告為門牌號碼高雄市苓雅區○○○路120 號建
    物（下稱系爭建物）即京城財經大樓之區分所有權人，被告
    南京建設股份有限公司（下稱南京公司）為系爭建物之起造
    人，而系爭建物之停車空間依高雄市政府工務局所核發之使
    用執照為室內法定49輛，實設50輛，惟被告南京公司於取得
    使用執照後，未經系爭建物全體區分所有權人之同意，即於
    使用執照所載停車位外另行規劃24個停車位，而地下室1 樓
    編號5 及6 之停車位（下稱系爭停車位）即屬原非屬室內法
    定停車位空間，而經被告南京公司擅自規劃之停車位，然系
    爭停車位之空間既非使用執照所規劃之法定停車空間，即應
    為系爭建物之共用部分，則被告南京公司未經系爭建物之全
    體區分所有權人同意，擅自占用系爭停車位，並將之出租予
    被告京城建設股份有限公司（下稱京城公司）使用，即應屬
    無權占用，且被告亦因此受有相當於租金之利益，致其他區
    分所有權人受有損害，故而原告自得請求被告遷讓返還系爭
    停車位及返還相當於租金之不當得利，為此爰依民法第767
    條、第821 條、第179 條之規定提起本訴。並聲明：(一)被告
    應將系爭停車位遷讓返還予原告及其他全體共有人，並應自
    起訴狀繕本送達之翌日起至返還系爭停車位之日止，按月給
    付原告國勝興公司259 元、原告丙○○170 元。(二)被告應給
    付原告國勝興公司15,552元、原告丙○○10,188元，及各自
    起訴狀繕本送達之翌日起至清償日止，按週年利率5%計算之
    利息。(三)願供擔保請准宣告假執行。
三、被告則以：被告南京公司於出售系爭建物之預售屋或成屋時
    ，於系爭建物區分所有權買賣契約中即均與各買受人約定：
    系爭建物之地下室1 、2 、3 樓所劃設之停車位使用權由南
    京公司保留，再分別出售予有購買車位之人專屬使用，是由
    買賣契約之簽訂，系爭建物全體區分所有權人應均已同意系
    爭建物之地下室停車位使用權由被告南京公司出售分配，並
    依此成立分管契約而各應受其拘束。又系爭建物之使用執照
    上所載停車位固係50個，惟南京公司自銷售系爭建物時起，
    即以74個停車位為分配使用，且各停車格上均以油漆註記編
    號、釘上車輛號碼名牌，停車位使用人亦因使用停車位而每
    月多繳管理費450 元，依此分管使用迄今業已17年，此足見
    系爭建物全體區分所有權人所合意分管之停車位為74個，非
    法定停車空間之50個停車位，則被告南京公司依系爭建物全
    體區分所有權人間之分管契約為系爭停車位之專用權人，而
    被告京城公司係向被告南京公司承租使用，被告2 人占有使
    用系爭停車位，均非無法律上之原因等語資為抗辯。並聲明
    ：(一)原告之訴及假執行之聲請均駁回。(二)如受不利益之判決
    ，願供擔保請准宣告免為假執行。
四、兩造不爭執事項：
  (一)被告南京公司為系爭建物之起造人，高雄市政府工務局於80
    年5 月22日核發系爭建物之使用執照，該使用執照中記載室
    內法定停車位49輛，實設50輛。
  (二)扣除法定停車位之部分，被告南京公司於系爭建物地下室1
    樓共增設3 個停車位，即系爭停車位與編號4 之停車位，其
    中系爭停車位係由被告南京公司出租予被告京城公司使用。
  (三)原告與被告南京公司均為系爭建物之區分所有權人，且原告
    國勝興實業股份有限公司占有使用編號56號之停車位，原告
    丙○○占有使用編號69、70之停車位。
  (四)原告丙○○、國勝興公司對於系爭建物共同使用部分即高雄
    市苓雅區○○○段18577 建號之應有部分分別為1 萬分之28
    3 及1 萬分之432 。
  (五)系爭停車位租金每月3,000元。
  (六)被告每月均有就編號5及6之停車位繳納管理費。
五、得心證之理由
  (一)本件有無公寓大廈管理條例之適用？
    按不溯及既往，為法律適用之大原則，故除法律明定新法應
    溯及適用，或該新法規定原即為法理，於施行前應為同一之
    解釋外，於新法施行前發生之事實，自不適用新法或得依該
    規定而為同一之解釋，最高法院96年台上字第2080號著有裁
    判可供參照。查公寓大廈管理條例為84年6 月28日始經總統
    令公布，且遍觀該條例之內容並無明定有溯及適用之規定，
    而系爭建物如上述為80年5 月22日經高雄市政府工務局核發
    使用執照，依此，其自屬公寓大廈管理條例施行前所發生之
    事實，則其地下室停車位之專有使用相關事項，除公寓大廈
    管理條例規定內容原即為法理而得為同一之解釋外，應無該
    條例之適用，是原告以其係於87年6 月29日取得系爭建物之
    區分所有權而主張本件有公寓大廈管理條例之適用云云，應
    屬無據。
  (二)系爭建物區分所有權人就地下室停車位有無訂立分管契約？
    按未經共有人協議分管之共有物，共有人對共有物之特定部
    分占用收益，須徵得他共有人全體之同意。如未經他共有人
    同意而就共有物之全部或一部任意占用收益，他共有人固得
    本於所有權請求除去其妨害或請求向全體共有人返還占用部
    分。然共有物分管契約，不以共有人明示之意思表示為限，
    共有人默示之意思表示，亦包括在內。惟所謂默示之意思表
    示，係指依共有人之舉動或其他情事，足以間接推知其效果
    意思者而言；共有物分管之約定，不以訂立書面為要件，倘
    共有人間實際上劃定使用範圍，對各自占有管領之部分，互
    相容忍，對於他共有人使用、收益，各自占有之土地，未予
    干涉，已歷有年所，即非不得認有默示分管契約之存在，最
    高法院87年度台上字第1359號、83年度台上字第1377號裁判
    要旨可供參照。經查：
    1.系爭建物地下1 、2 、3 樓之公共設施即高雄市苓雅區○
      ○○段18577 建號係屬系爭建物之共同使用部分，而系爭
      停車位係位於系爭建物地下1 樓之公共設施範圍內，此有
      建物登記謄本、建物測量成果圖及起訴狀附圖在卷可按（
      見本院卷(一)第6 頁、第14頁、第19頁、第95頁），且為兩
      造所不爭執，應屬真實。
    2.系爭建物地下1 、2 、3 樓之公共設施固屬系爭建物全體
      區分所有權人所共有，惟起造人之被告南京公司於預售系
      爭大樓各區分所有權之時，即與各買受人約定系爭建物地
      下停車位之專有使用權屬何特定區分所有權人管領，復於
      成屋買賣時，與各買受人約定得使用之車位，嗣並對有購
      買停車位者發予地下室車位使用權利證明書，此有房屋預
      定買賣契約書、不動產買賣契約書、地下室車位使用權利
      證明書在卷可證（見本院卷(二)第1 至507 頁、卷(三)第69頁
      、第71至74頁），是被告南京公司雖僅有於預售屋之買賣
      契約中約定地下停車位之專有使用，且該買賣契約內容亦
      僅有就地下室2 、3 樓之停車位約定使用權，對於地下室
      1 樓之公共設施並無特別約定，然因起造而原始取得所有
      權之被告南京公司於出售系爭建物的區分所有權時，對於
      位系爭建物地下1 、2 、3 樓公共設施之停車位使用顯有
      為一定之分配規劃，且系爭建物自取得使用執照迄原告起
      訴時業已17餘年，而原告復陳明其等均擔任系爭建物管理
      委員會委員，並確係依買賣合約所購得之停車位使用等語
      ，則以原告均有依其系爭建物區分所有之買受契約使用停
      車位，並衡諸原告擔任系爭建物之管理委員會委員，若系
      爭建物之區分所有權人對於停車位使用有所爭執應會知情
      ，可知系爭建物之區分所有權人應均有依其等與被告南京
      公司之買賣合約書所約定使用停車位，則被告南京公司於
      出售系爭建物之初雖未就其地下室1 、2 、3 樓之停車位
      均明示與各買受人約定分管契約，惟系爭建物自取得使用
      執照而為各區分所有權人入住使用以來，各區分所有權人
      間實際上既均依被告南京公司當初劃定分配之停車位使用
      ，對各自占有管領之部分，互相容忍，對於他區分所有權
      人使用、收益，各自占有之停車位，未予干涉，且已歷有
      年所，自應得認各區分所有權人間業已就系爭建物地下室
      停車位依被告南京公司所規劃之使用範圍默示成立分管契
      約，而原告既為區分所有權人之一，自應受該分管協議之
      拘束。
    3.原告固主張系爭停車位係屬逾越使用執照所載而增設之停
      車位，而系爭大樓管理委員會之主任委員迄第13屆均由被
      告之總經理擔任，全體區分所有人於第14屆改由他人擔任
      管理委員會主委後，方得知被告南京公司擅自增設24個停
      車位，是此增設之停車位應無成立分管契約云云，惟被告
      南京公司自始即以超過使用執照所列之74個停車位為規劃
      ，並依此編號出售予系爭建物之區分所有權買受人或留為
      己用，此有前開地下室車位使用權利證明書在卷可證，而
      系爭建物地下室停車位均有以油漆在地面標記編號，系爭
      建物區分所有權人所組成之管理委員會復就使用地下室停
      車位者均按月收取管理費，亦有地下室平面圖及照片在卷
      可按（見本院卷(一)第96至115 頁），且亦為兩造所不爭執
      ，則系爭建物之各區分所有權人經由自己所取得之地下室
      車位使用權利書、平日行經地下室所見、或是管理委員會
      收入明細等情，應知系爭建物之地下室停車位係以74個分
      配而為使用，再參以原告所使用之停車位編號均已超過原
      設之50號，且又為管理委員會之成員，益徵其等知悉該情
      ，是其等與其他區分所有權人既知系爭建物地下室劃設有
      74 個 停車位，並為如上之默示同意而成立分管契約，自
      應係就系爭建物地下室所劃設之74個停車位全部為分管，
      況被告南京公司逾越使用執照載所載劃設停車位等情，依
      諸首揭說明並非判斷系爭建物區分所有權人是否具有默示
      同意之因素，是原告主張就法定停車位以外者未成立分管
      契約云云尚不可採。
    4.被告南京公司為系爭建物之區分所有權人已如前述，其自
      得與他區分所有權人依其間之分管契約使用系爭建物之共
      有部分，而系爭停車位為系爭建物地下室74個停車位之其
      中二者，且於被告南京公司規劃時分配為己所用，並如前
      所述經系爭建物之區分所有權人默示成立分管契約而由被
      告南京公司為分管使用，是被告南京公司對系爭停車位自
      得為使用、收益，而被告京城公司復係依其與被告南京公
      司之租賃契約使用系爭停車位，其非屬無權占用甚明，故
      而原告主張被告無權占用系爭停車位尚難採信。
六、綜上所述，本件並無公寓大廈管理條例之適用，而系爭建物
    之區分所有權人就其地下室停車位業已成立分管契約，系爭
    停車位既係經該分管契約約定由被告南京公司分管使用，被
    告南京公司對系爭停車位即有使用權源，而被告京城公司基
    於其與被告南京公司之租賃契約而占用系爭停車位，亦非無
    權占有，是以被告使用系爭停車位均非屬無法律上原因而受
    有利益，從而原告依民法第767 條、第821 條、第179 條請
    求被告返還系爭停車位及相當於租金之不當得利，均無理由
    ，應予駁回。又原告之訴既經駁回，其假執行之聲請即失所
    附麗，應併予駁回。
七、本件事證已臻明確，兩造其餘攻擊防禦方法及舉證，核與判
    決結果無影響，爰不予一一論述，附此敘明。
八、據上論結，本件原告之訴為無理由，依民事訴訟法第78條，
    判決如主文。
中    華    民    國    99    年    3     月    3     日
                  民事第四庭  審判長法  官  黃宏欽
                                    法  官  楊淑珍
                                    法  官  楊淑儀
正本係照原本作成。
如不服本判決，應於送達後20日內，向本院提出上訴狀並表明上
訴理由，如於本判決宣示後送達前提起上訴者，應於判決送達後
10日內補提上訴理由書（須附繕本）。
中    華    民    國    99    年    3     月    3     日
                                    書記官  王資惠

司法院資訊處製作；財團法人民間司法改革基金會備份。
